最高法院刑事判決　　　　　　九十六年度台上字第一七七七號
上　訴　人　乙○○
　　　　　　　　　　號
　　　　　　甲○○
　　　　　　　　　　號
上 列一 人
選任辯護人　周佳弘律師
上列上訴人等因擄人勒贖案件，經台灣高等法院中華民國九十五
年十月二十七日第二審更審判決（九十五年度矚上重更(一)字第二
號，起訴案號：台灣板橋地方法院檢察署九十三年度偵字第一四
五一七號）後，甲○○不服原判決提起上訴，乙○○部分，經原
審法院依職權送審判，視為被告已提起上訴，本院判決如下：
    主  文
原判決撤銷，發回台灣高等法院。
    理  由
本件原判決認定上訴人甲○○與吳文通（綽號「老猴」、「老董
」、「阿通」，已於民國九十三年十月九日六時許，在台南縣東
山鄉水雲村三鄰牛肉崎二十三號之一處之鬼仔洞龜重溪，溺水窒
息死亡，另經檢察官為不起訴處分確定）係舊識，吳文通透過友
人張政春（另案審理）之介紹，認識住於台北縣新莊市○○街十
二號之富商黃清亮，得知黃清亮房租收入豐，家境富裕，於九十
三年五月間，吳文通、張政春邀同甲○○，甲○○復邀友人謝信
雄（經原審法院判刑確定）、上訴人乙○○，共同基於意圖勒贖
而擄人之犯意聯絡，由吳文通負責籌劃，分配綁架黃清亮之工作
予甲○○、乙○○、謝信雄，並以張政春係警員與黃清亮家人熟
悉，黃清亮被擄，其家屬會尋求張政春協助，由張政春負責至黃
清亮家當內應，打探消息，提供警方調查方向，以利取得贖款，
並擬向黃清亮家屬勒索贖款新台幣（下同）一、二千萬元。謀議
既定，吳文通先於九十三年五月底某日，提供金錢予甲○○、乙
○○購買擄人勒贖之工具，甲○○前往台北縣板橋市○○路○段
附近之水電材料行購買黑色膠帶，再前往台北市○○街夜市之某
通訊行購買手機二支及易付卡二張作為聯絡工具；乙○○則在台
北縣中和市某五金行購買黑色膠帶，並於台北縣土城市某五金行
購買麻布手套一包十雙，另與謝信雄一同前往台北市萬華區附近
之通訊行購買易付卡多張，以供彼此間連絡擄人勒贖之用。嗣吳
文通指示乙○○至台北縣新莊市○○街十二號黃清亮住處附近勘
查環境，乙○○乃於九十三年五月底至六月初之期間，七次駕駛
登記其父親林太陽名義之車牌號碼ZG-4802 號自用小客車，前往
黃清亮台北縣新莊市○○街十二號之住處附近勘查，其間謝信雄
並二次陪同乙○○一同前往。乙○○為防止擄人勒贖犯行曝光，
多次攜帶所有之鐮刀（業經乙○○丟棄而滅失），前往黃清亮住
處附近剪斷武前街與碧江街口處及武前街四巷路口處之監視器線
路（毀損部分未據告訴），惟經該里里長劉國忠發現，均適時修
復。吳文通復指示甲○○、乙○○、謝信雄竊取擄人之交通工具
，四人復共同意圖為自己不法所有之犯意聯絡，謝信雄則基於竊
盜之概括犯意，由吳文通提供竊車所用之Ｔ型工具一支（類似鑰
匙形狀，無法證明係兇器，業經乙○○丟棄），於九十三年六月
九日七時三十分許，由乙○○駕駛前開車號 ZG-4802號自用小客
車，搭載甲○○及謝信雄，結夥三人至台北縣中和市○○道北二
高橋下，由乙○○把風，甲○○以Ｔ型工具開啟徐應興所有之車
號 HB-7786號藍色廂型車之車門，復由謝信雄以該Ｔ型工具啟動
電門方式，竊取該輛藍色廂型車。得手後，謝信雄將該車駛往乙
○○台北縣中和市○○路三十五號住處附近空地停放；又為使該
竊得之廂型車適於綑綁壓制人質，由甲○○將該廂型車內之第二
排座椅拆除，預留綑綁人質之空間。嗣於九十三年六月十三日下
午，吳文通邀張政春與甲○○、乙○○、謝信雄於吳文通住處樓
下碰面，張政春因故改於新莊棒球場見面，吳文通、甲○○遂前
往新莊棒球場與張政春碰面，吳文通告知張政春近日即將著手擄
人勒贖，要張政春作好內應，嗣吳文通、甲○○、乙○○及謝信
雄等前往甲○○台北縣板橋市○○路○段二百二十六巷一號三樓
之住處，商討擄人分工事宜，吳文通認謝信雄右手受傷不宜負責
押人，乃決定由謝信雄負責擄人時之駕車；又以乙○○身材較為
壯碩，負責押人上車，甲○○則在車上接應乙○○，並與乙○○
綑綁人質，行車至新莊市○○路、思源路口之「思源釣蝦場」附
近，甲○○、謝信雄先行下車丟棄作案工具，由乙○○駕車搭載
人質前往台北縣蘆洲市○○街一百零七號之中山立體停車場停放
，乙○○再搭機至大陸地區與吳文通會合，並由乙○○負責撥打
電話向黃清亮之家屬勒贖。又吳文通、乙○○、甲○○、謝信雄
，客觀上均能預見於擄人時，為避免人質呼救以異物置入人質之
口內，可能堵塞呼吸道使人質窒息死亡，惟其等主觀上並無使黃
清亮發生死亡結果之故意，四人並謀議於綁架黃清亮時，須設法
以物塞住黃清亮嘴部避免其呼救，並將人質及廂型車藏放於台北
縣蘆洲市○○街一百零七號之中山立體停車場藏放，以免為人發
現，而乙○○因勘查環境及押人上車曝露身分，將可分得較多之
贖款，吳文通並將黃清亮住家電話告知乙○○、甲○○等人，隨
即於九十三年六月四日前往大陸地區廈門，安排銀行帳戶以供擄
人後之勒贖及匯款取贖事宜，並於同年月十五日晚上打電話至甲
○○住家，當時乙○○、謝信雄在甲○○家中，告知隔日擄人，
甲○○即囑謝信雄將其白色轎車停放於台北縣新莊市○○路、思
源路口之「思源釣蝦場」之停車場內。九十三年六月十六日凌晨
，吳文通撥打電話提醒謝信雄準備動手。乙○○於同日上午約七
時許，先行前往黃清亮住處對面之早餐店監看黃清亮住處情形，
並撥打電話通知甲○○、謝信雄前來會合。乙○○為避免留下指
紋，於該日八時二十五分許，至新莊市○○路四百五十七號7-11
便利商店購買瞬間膠塗抹於雙手手指指紋部分，隨即返回黃清亮
住處前等待謝信雄、甲○○。謝信雄於接獲吳文通之電話後，承
前竊盜之概括犯意聯絡，即前往台北縣中和市○○路三十五號前
空地駕駛前開廂型車，於行經大漢橋下時，持其所有對人生命、
身體安全有危險性之梅花扳手一支（未扣案，業經謝信雄丟棄而
滅失），竊取戲骨科技股份有限公司所有，於九十二年十月三日
十九時許，遭不詳人士竊取後，停放該處之車牌號碼3T-2607 號
廂型車之車牌二面。謝信雄攜帶竊得之二面車牌，前往停放藍色
廂型車之空地，將竊得之3T-2607 號車牌二面改懸掛在藍色廂型
車上，以為掩護，並隨手將藍色廂型車原車號HB-7786 號之車牌
二面丟棄，旋即駕駛該改懸掛3T-2607 號車牌之藍色廂型車，至
台北縣板橋市○○路○段二百二十六巷口搭載甲○○，一同前往
黃清亮住處。同日九時許，二人與乙○○在黃清亮住處門口會合
，謝信雄迴車後停車於黃清亮門口，甲○○此時戴上頭套及麻布
手套避免為黃清亮認識，乙○○亦戴上麻布手套，按黃清亮住家
門鈴，黃清亮前來應門，乙○○佯稱欲購買東西跟隨黃清亮進入
屋內，並自後方勒住黃清亮，然為黃清亮掙脫並推倒於地，黃清
亮旋往外逃跑求救，乙○○立即起身追逐，坐於駕駛座之謝信雄
見狀即告知甲○○，甲○○聞言即打開廂型車之右後側車門，乙
○○見狀順勢將黃清亮推入車內所預留之空間（即原先第二排座
椅遭拆除處），甲○○並配合將黃清亮之雙腳拉上車，乙○○隨
即上車，謝信雄見已押得黃清亮，即駕車離去。黃清亮被押上車
後，由乙○○壓制黃清亮上半身，黃清亮奮力抵抗，甲○○乃毆
打黃清亮之胸部、腹部，並以事前購買之黑色膠帶綑綁黃清亮之
雙腳，再與乙○○合力將黃清亮翻身趴下欲反綁其雙手，甲○○
壓住黃清亮綑綁好之雙腳，惟黃清亮不斷掙扎，乙○○即出手毆
打黃清亮之頭部及胸、腹部數下，甲○○於壓制黃清亮過程中扯
下黃清亮所繫皮帶，拉扯黃清亮之褲子褪至小腿處，乙○○旋以
黑色膠帶將黃清亮之雙手反綁於身後，因黃清亮始終不斷喊叫，
乙○○拾起甲○○前所拉下黃清亮之皮帶，以之綑綁黃清亮之嘴
巴，惟因該皮帶一再滑落，乙○○、甲○○為避免黃清亮大聲呼
救，承前塞物進入黃清亮嘴巴之謀議，由乙○○脫下手套塞入黃
清亮之口中堵其出聲，卻疏未注意手套塞入口內，可能進入喉頭
阻塞呼吸道因而致死，猛力塞手套至黃清亮嘴巴，加以黃清亮欲
出聲呼救及吞嚥口水之自然反應，該麻布手套因而深入黃清亮喉
頭內部，乙○○、甲○○不察，仍以黑色膠帶封住黃清亮嘴巴、
眼睛，使黃清亮無法吐出該麻布手套因而阻塞呼吸道無法呼吸，
乙○○、甲○○疏未注意黃清亮隨即陷於呼吸困窘之境，仍繼續
合力將黃清亮翻移至車廂後座，由乙○○壓住黃清亮身體，甲○
○以黑色膠帶將黃清亮之手、腳固定於第三排座椅之椅腳支架上
。乙○○為免膠帶鬆脫，復卸下自己所繫之皮帶綑綁黃清亮之雙
腳避免鬆脫。謝信雄則駕駛上開廂型車沿台北縣新莊市○○路右
轉中正路逃逸，而黃清亮因乙○○所塞入之麻布手套，深入其喉
頭深部，於塞入手套後約三至五分鐘之後，因異物悶縊呼吸道窒
息死亡。嗣車行至台北縣新莊市○○路、思源路口「思源釣蝦場
」附近巷道，甲○○、謝信雄攜帶擄人所用之物品如黑色膠帶、
麻布手套、頭套、易付卡、手機等物先行下車，至「思源釣蝦場
」開走甲○○事先停放該處之車，前往台北縣五股疏洪道丟棄前
開犯罪物品。乙○○則依原定計畫，將車開往台北縣蘆洲市○○
街一百零七號之中山立體停車場內藏放，於同日九時五十八分許
抵達該立體停車場，並將該車停放於最左邊之第七停車塔二號機
械停車位，隨即離去，並將前開Ｔ型工具及停車卡隨手丟棄。乙
○○依原定計畫前往大陸地區，並於同日十一時許，搭乘計程車
抵達桃園中正國際機場（下稱中正機場）大廳，於等候班機之時
，以公用電話撥打吳文通前所告知黃清亮家之電話，依計畫欲向
黃清亮家屬勒贖，疑因抄錯電話號碼，致撥打多通電話均無人接
聽。嗣於同日十三時五分許，乙○○即搭乘復興航空公司GE-371
班機前往大陸地區之澳門再轉進珠海地區藏匿，並與吳文通會合
，於藏匿期間，吳文通指示乙○○多次撥打電話至黃清亮家欲向
其家屬勒贖二千萬元，亦因電話號碼錯誤均無人接聽，乙○○隨
即於當日下午撥打電話告知甲○○，甲○○表示由其負責處理，
甲○○隨即多次撥打電話至黃清亮家中，亦因電話號碼錯誤無人
接聽而無法得逞，甲○○乃聯絡張政春欲瞭解狀況，張政春因知
黃清亮家屬已報警處理，轉知甲○○事情很棘手即未再聯絡。嗣
於九十三年六月二十日七時二十分許，前開中山立體停車場之員
工劉陳素惠，於巡視立體停車場時，因藍色廂型車發出異味，旋
即報警處理，因而發現黃清亮之屍體，並扣得如原判決附表一所
示之物，新聞及報紙媒體並陸續報導本案相關訊息，甲○○見發
現黃清亮屍體一事，心生恐慌，旋於翌日即九十三年六月二十一
日搭機至大陸地區躲藏。於逃亡期間，依媒體報導內容認警方未
發現其涉案，於同年七月六日搭機返台，嗣乙○○見甲○○返台
已近二個月，均未遭警方查獲，亦認警方未發現其涉案，於九十
三年九月二日搭機返台，惟警方早已查悉彼等涉案，並知悉乙○
○即將返台，隨即於同年九月二日十三時五十分許，先在台北縣
板橋市○○路○段二百六十六巷一號甲○○住處前查獲謝信雄，
再持搜索票於同日十四時許，帶同謝信雄前往其台北縣板橋市○
○路○段三十二號三樓住處，扣得其所有非供前開擄人勒贖所用
之如原判決附表三所示之物；又於同日十四時許，在台北縣板橋
市○○路○段二百二十六巷一號三樓甲○○住處逮捕甲○○；另
於同日十六時四十五分許，在桃園中正國際機場入境大廳，逮捕
甫自大陸地區搭機返台之乙○○，並扣得如原判決附表二所示之
物等情，因而撤銷第一審關於乙○○部分及甲○○擄人勒贖部分
之判決，改判仍依刑法修正前牽連犯之規定，從一重論處乙○○
共同意圖勒贖而擄人，因而致人於死，處無期徒刑，褫奪公權終
身，甲○○共同意圖勒贖而擄人，因而致人於死，處有期徒刑十
五年，褫奪公權十年之罪刑，固非無見。
惟查：(一)原判決事實記載上訴人乙○○、甲○○二人（下稱上訴
人二人）與吳文通、張政春、謝信雄共同基於意圖勒贖而擄人之
犯意聯絡，由吳文通負責籌劃，分配綁架被害人黃清亮，向其家
屬勒索贖款之工作等情（原判決書第二頁第一行至第七行），其
理由欄亦記載：「……顯見張政春確係與吳文通、甲○○有謀議
對被害人擄人勒贖」等語（原判決書第二十六頁第十九行、第二
十行），然其理由欄又記載「張政春……並未參與被告二人（指
上訴人二人）與同案被告謝信雄、吳文通關於如何擄人勒贖之謀
議」等語（原判決書第二十六頁倒數第三行以下），所為認定、
記載，互有矛盾。又原判決事實欄記載：「吳文通、乙○○、甲
○○、謝信雄，客觀上均能預見於擄人時，為避免人質呼救以異
物置入人質之口內，可能堵塞呼吸道使人窒息死亡，惟其主觀上
並無使黃清亮發生死亡之故意，……」等語，（原判決書第三頁
第十八行起），即認上訴人二人及吳文通、謝信雄共四人對於擄
人勒贖因而致人於死之加重結果，有應負其刑責之情形；然其理
由欄又稱：上訴人二人及同案被告謝信雄三人所犯結夥三人以上
竊盜罪、意圖勒贖因而致人於死罪，二罪間有方法、目的之牽連
關係……等語（原判決書第二十八頁上段），對於意圖勒贖因而
致人於死之共犯人數，所為記載、論述，亦前後矛盾。此均不無
理由矛盾之違誤。(二)原審以審判期日之傳票，向乙○○之原住所
送達，經其父林太陽以同居人身分收受送達（原審上更(一)字卷第
七十頁送達證書記載），而乙○○並未於審判期日到庭，因而認
其經合法傳喚，無正當理由不到庭，依刑事訴訟法第三百七十一
條規定，不待其陳述逕行判決，固非無其依據。然乙○○是否尚
居住於原來之住所？其是否已離去原來之住所而行方不明？原審
並未加以查明。倘其已離去原來之住所而行方不明，原審未拘提
或通緝其到案，或未依法併為公示送達，僅以向其原來之住所送
達審判期日傳票，由其父親收受送達，遽認其經合法傳喚，無正
當理由不到庭而為判決，亦難認為妥適。應認原審法院就乙○○
部分職權送審判，視為乙○○上訴部分，以及甲○○就不利於己
之判決上訴部分，均非無理由，原判決仍有撤銷發回更審之原因
。
據上論結，應依刑事訴訟法第三百九十七條、第四百零一條，判
決如主文。
中　　華　　民　　國　九十六　年　　四　　月　　四　　日
                      最高法院刑事第八庭
                          審判長法官  陳　正　庸
                                法官  賴　忠　星
                                法官  林　開　任
                                法官  林　立　華
                                法官  吳　　　燦
      本件正本證明與原本無異
                                      書  記  官
中　　華　　民　　國　九十六　年　　四　　月　 十四 　日
                                                      Ｑ
